【裁判字號】    99,家上易,7
【裁判日期】    991012
【裁判案由】    履行遺囑
【裁判全文】
臺灣高等法院臺中分院民事判決  99年度家上易字第7號
上  訴  人  戊○○
            庚○○
            乙○○
上 一 人之
訴訟代理人  蔡奉典律師
複 代 理人  甲○○
            癸○○
被 上 訴人  丙○○
            辛○○（原名張家材）
上 一 人之
訴訟代理人  陳隆律師
            蕭智元律師
複 代 理人  壬○○
上列當事人間請求履行遺囑事件，上訴人對於中華民國99年1月
20日臺灣彰化地方法院98年度重家訴字第4號第一審判決提起上
訴，本院於99年9月28日言詞辯論終結，判決如下：
    主  文
原判決關於駁回上訴人後開第二項之訴部分並訴訟費用（除確定
部分外）之裁判均廢棄。
被上訴人辛○○應給付上訴人庚○○、戊○○、乙○○及被上訴
人丙○○各新臺幣參拾玖萬捌仟參佰貳拾元。
第一審訴訟費用（除確定部分外）、第二審訴訟費用，均由被上
訴人辛○○負擔。
    事實及理由
甲、程序部分
    上訴人乙○○於原審聲明：求為判決：兩造應互相依被繼承
    人張茂松指定分割遺產遺囑所訂之方法，就原判決附表所示
    土地，協同辦理分割登記；被上訴人辛○○（原名張家材，
    下稱辛○○）並應給付被上訴人丙○○及上訴人庚○○、戊
    ○○、乙○○各新臺幣（下同）398,320元。嗣上訴人乙○
    ○、庚○○、戊○○就原審駁回被上訴人辛○○應給付被上
    訴人丙○○及上訴人庚○○、戊○○、乙○○各398,320元
    部分之不利判決，提起上訴，其餘部分則未聲明上訴，亦未
    據其他當事人聲明不服，已告確定；是本院僅就上訴人乙○
    ○、庚○○、戊○○上開上訴範圍予以之審認，先此敘明。
乙、實體部分
壹、兩造之聲明
一、上訴人之上訴聲明
（一）原判決不利於上訴人之部分廢棄。
（二）上廢棄部分，被上訴人辛○○應給付上訴人乙○○、庚○
      ○、戊○○及被上訴人丙○○各398,320元。
（三）訴訟費用由被上訴人負擔。
二、被上訴人之答辯聲明
（一）上訴駁回。
（二）訴訟費用由上訴人負擔。
貳、兩造之陳述
一、上訴人於原審陳述部分
（一）上訴人乙○○於原審起訴主張略以：
  １、兩造均為被繼承人張茂松之繼承人（子、女），即長男丁
      ○○、次男己○○、三男辛○○、四男庚○○、五男戊○
      ○、長女丙○○、次女乙○○。被繼承人張茂松因恐將來
      遺產致生紛爭，乃於生前民國（下同）87年1月22日委任
      王俊凱律師代筆遺囑（如原判決附件所示），並請林玲珠
      律師及姚宜姈為見證人，立下遺囑。嗣該遺囑竟為部分繼
      承人否認，致私法上之地位陷於不安之狀態，乃訴經原法
      院以89年度家訴字第5號確認遺囑為真正。兩造之父親即
      被繼承人張茂松於87年2月20日去世，而上揭判決亦歷經
      十年，繼承人始終未能協同履行遺囑。其中，被上訴人辛
      ○○名下之「裕興鐵工廠」於92年6月間出售與酉相工業
      有限公司，固定資產988,950元（銷售額不含營業額）及
      報廢資產1,002,650元，合計1,991,600元。依遺囑第九條
      指示由被上訴人辛○○、丙○○及上訴人乙○○、庚○○
      、戊○○等5人平分，故每人應分得金額為398,320元，爰
      請求被上訴人辛○○應給付被上訴人丙○○及上訴人庚○
      ○、戊○○、乙○○各398,320元。
  ２、裕興鐵工廠雖由被上訴人辛○○擔任負責人，但工廠最初
      設址是父親出錢租地，工廠資金、帳務亦由父親處理，家
      中兄弟姐妹均曾在裕興鐵工廠工作過，並未支領薪水，所
      賺的錢均交由父母管理。上訴人乙○○在裕興鐵工廠做了
      十幾年，從74年到86年是作五金加工，裕興鐵工廠存摺有
      １本，戶名是被上訴人辛○○之舊名張家材，該存摺、印
      鑑是由父親保管，上訴人乙○○寫存款條、取款條及支票
      代收。因為父親年紀大了，手寫不順，上訴人乙○○也在
      家，所以就叫上訴人乙○○寫。大概從74年到85年都是上
      訴人乙○○寫，父親80年車禍受傷，換被上訴人丙○○跑
      銀行。85年以後存款條、取款條、支票代收都是被上訴人
      辛○○自己拿去寫。以前都是被上訴人丙○○拿給上訴人
      乙○○，上訴人乙○○就寫存款條、取款條、支票代收，
      後來被上訴人丙○○沒有拿給上訴人乙○○，上訴人乙○
      ○就沒有寫。廠商的應收帳款都是廠商寄過來，被上訴人
      辛○○收到後，就拿給父親。要付錢給廠商時，就是被上
      訴人辛○○開票，由父親繳錢。當天要繳票款時，被上訴
      人辛○○會結帳告訴父親，父親會叫上訴人乙○○寫取款
      條去繳款。裕興工廠的工作為加工，被上訴人辛○○負責
      對外與客戶接洽、出貨；上訴人戊○○主要作廠內加工工
      作。被上訴人辛○○82年結婚後，父親考慮被上訴人辛○
      ○已經成家，給付被上訴人辛○○、上訴人戊○○每月2
      萬元之零用金，給付上訴人乙○○及被上訴人丙○○各6,
      000元，但上訴人戊○○都沒有支領，後來上訴人乙○○
      跟被上訴人丙○○商量，從裕興鐵工廠的帳戶裡面撥了一
      筆錢給上訴人戊○○。家人投入裕興鐵工廠最多人力的是
      被上訴人辛○○與上訴人戊○○，若渠等2人間得以解決
      紛爭，其他繼承人間無特別意見。
  ３、家族企業除了裕興鐵工廠之外，還有彰和染整公司，父親
      生前擔任彰和染整公司之董事長，由原審被告丁○○等其
      他五兄弟平均持股，但都是由原審被告丁○○、己○○、
      上訴人庚○○掌理公司營運，後來因為環保問題及原審被
      告丁○○自行開設同類公司，原審被告己○○質疑此舉會
      使公司客戶流失而不再參予，該公司才改出租給上訴人庚
      ○○獨自經營。原審被告丁○○有開一家逢安西藥房，家
      裡有拿錢給他經營，原審被告丁○○說他事後有拿錢給爸
      爸，但實情如何上訴人乙○○不清楚。家人投入裕興鐵工
      廠最多人力的是被上訴人辛○○與上訴人戊○○，若渠等
      2人間得以解決紛爭，其他繼承人間無特別意見等語。
（二）上訴人庚○○陳述略以：
      裕興鐵工廠確係兩造父親之家業，最初由父親出資購買半
      成品之機器，由被上訴人辛○○幫忙組合製作小五金，剛
      開始裕興鐵工廠只有上訴人庚○○1人在工作，隨後被上
      訴人辛○○亦返回共同工作，至66年間上訴人庚○○服役
      後，工廠即全部交由被上訴人辛○○掌理；工廠經營漸有
      起色後，兄弟姐妹陸續至鐵工廠工作，但均未支領薪水，
      工廠盈餘所得均交予父親。手足中因上訴人戊○○在裕興
      鐵工廠工作超過30年，對上訴人戊○○利害影響較大，其
      他繼承人對鐵工廠部分如何分益較無意見等語。
（三）上訴人戊○○請陳述略以：
  １、裕興鐵工廠確係兩造之父張茂松生前所經營，兄弟均有參
      與工廠工作（原先係由上訴人庚○○、被上訴人辛○○經
      管，上訴人戊○○於課餘亦前往幫忙工作，待國中畢業即
      參與全職工作，承作廠內貨品加工及按被上訴人辛○○指
      定出貨日期將貨品整理好），確屬遺產，應依父親之遺囑
      執行，被上訴人辛○○係為規避遺囑問題才將裕興鐵工廠
      更名。
  ２、被繼承人張茂松已於遺囑第九條載明裕興鐵工廠為其遺產
      ，且被上訴人辛○○於原法院審理89年度家訴字第5號確
      認遺囑真正事件中並無任何意見，對該案判決亦未予上訴
      而告確定。80年6月27日裕興鐵工廠經營出現3,282,000
      元資金缺口時，被繼承人張茂松亦提供資金周轉，有銀行
      轉帳證明可證，足見裕興鐵工廠確屬被繼承人張茂松之遺
      產，僅登記在被上訴人辛○○名下。且依被上訴人辛○○
      於98年10月21日言詞辯論筆錄所陳「鐵工廠已經改名為酉
      相工業有限公司，由我擔任負責人，出售資產的發票，是
      律師跟我說公司改名需要作這些文件，實際上並沒有出售
      。酉相公司於三、四年前又改名森煇實業有限公司」等語
      ，顯然裕興鐵工廠之所有權，並未因改名而喪失法律效力
      ，故森煇實業有限公司即為裕興鐵工廠，應列入遺產依遺
      囑第九條分配。
  ３、父親去世之前，裕興鐵工廠的錢都是父親管理的，但是父
      親識字不多，開支票或是收票都是叫上訴人乙○○開票，
      父親受傷後，也有叫被上訴人丙○○跑銀行，裕興鐵工廠
      帳戶存摺雖然是以被上訴人辛○○的舊名張家材開戶，但
      印鑑、存摺都是父親保管的，外面收到的帳也都交給上訴
      人乙○○掌理。上訴人戊○○自國中畢業起（約64年時）
      即在裕興鐵工廠工作，至父親死前，均未支領薪資，僅向
      父親領取零用金。
二、上訴人於本院補充陳述部分
（一）上訴人乙○○於本院補充陳述略以：
  １、我國民間常見家族事業之經營型態，係家長出資並以家族
      中一員之名義為該事業登記之代表人，其性質類似借名登
      記之法律關係，又工廠登記、營業登記等文書，僅屬行政
      程序上為便宜工商管理所為之登記資料，相關機關於受理
      時，亦未稽核該事業產權之歸屬，若無其他證據資料足資
      證明，縱登記為事業代表人，尚難逕認該登記名義人即為
      真正之所有人。再者，以家族中一人為代表作營業登記之
      情形，因家族內部關係緊密，通常未留下書面協議等資料
      ，經營時間復往往長達數十年，致舉證上有其困難。故應
      以該事業實際運作情形加以判斷，如家族成員長年於該事
      業協力經營、分工合作，吃、住均由該事業提供，且未如
      一般勞工按期支薪，事業財務並由家長統籌分配，應能判
      斷該家族事業為家長開辦之事業，而非登記名義人個人所
      有之財產；反之，則否。若裕興鐵工廠非被繼承人張茂松
      出資成立，而屬被上訴人辛○○之個人資產，上訴人乙○
      ○、庚○○、戊○○及被上訴人辛○○、丙○○何願長年
      投入而未支薪？必是各當事人均認工廠為被繼承人張茂松
      成立之家族事業，應由子女共同繼承，始願長年投入心力
      而未支薪。
  ２、裕興鐵工廠之資金均需無償提供家族使用，甚至連上訴人
      乙○○、被上訴人丙○○皆可自行決定由工廠提領數百萬
      元與上訴人戊○○結婚用，遑論被繼承人張茂松有資金需
      求時，隨時可自工廠支領款項使用，若工廠屬被上訴人辛
      ○○所有，上訴人乙○○、被上訴人丙○○有何權決定提
      領數百萬元給上訴人戊○○，而被上訴人辛○○均無異議
      ？又裕興鐵工廠於被上訴人辛○○當兵前即開始營業，其
      豈有資力開設工廠，雖以其名義辦理登記，惟其當時僅20
      歲左右，何有3萬元資本辦理登記？縱如被上訴人辛○○
      所述，其於50、60年代間，不吃不喝、全年無休，外出工
      作6年之所得不過43,800元，設立工廠之資本額3萬元，非
      其所能負擔。準此，被上訴人辛○○稱自己獨資開業，已
      非事實，尚不能僅依登記文書，逕認該鐵工廠為被上訴人
      辛○○個人所有之事業。
  ３、被上訴人張茂松之遺囑業經原法院89年度家訴字第5號確
      定判決確認為真，該判決心證理由欄第壹點第七行記載「
      被告乙○○、戊○○、丙○○對原告主張之事實不為爭執
      」，亦即鐵工廠屬於被繼承人張茂松所有，應屬事實，被
      繼承人張茂松將該工廠列為遺產，應屬真正。蓋依一般經
      驗法則，設立遺囑無非預先避免繼承人爭產紛爭，故於設
      立之時，無不慎重為之。被繼承人張茂松於意識清楚下，
      經律師再三核實之情況下，仍將裕興鐵工廠列為遺產，並
      訂分割方法，顯見該工廠確為被繼承人張茂松出資設立，
      而為遺產。
（二）上訴人庚○○於本院補充陳述略以：
  １、裕興鐵工廠於登記時，因被上訴人辛○○之年紀較長，被
      繼承人張茂松才暫時將負責人名義登記為被上訴人辛○○
      ，此應屬於信託。上訴人庚○○於工廠工作資歷早被上訴
      人辛○○3、4年，對事實經過較清楚，工廠設立時之業務
      、對外客戶接洽則均由上訴人庚○○處理，上訴人庚○○
      服兵役時，始將一切業務交由被上訴人辛○○處理。被繼
      承人張茂松書寫遺囑之際，曾與被上訴人丙○○、上訴人
      乙○○商量，嗣請臺中之律師代筆，該工廠確為被繼承人
      張茂松所遺留，被上訴人辛○○為規避遺囑，始將工廠改
      名，裕興鐵工廠改名僅係紙上作業，並未有實際買賣。
  ２、民國60年左右，上訴人庚○○與被上訴人辛○○均在外工
      作，當時日薪約20元，至65年才聲請裕興鐵工廠。當時被
      上訴人辛○○不可能有資力設立工廠，裕興鐵工廠實為被
      繼承人張茂松所出資。該工廠設廠登記前之資金，均為被
      繼承人張茂松所出，約至85年後，被繼承人張茂松身體較
      差，才由被上訴人丙○○處理資金，而被上訴人辛○○即
      將工廠於銀行之印章換成其辛○○之名。
（三）上訴人戊○○於本院補充陳述略以：
      同上訴人庚○○前開１、之陳述，另稱：被繼承人張茂松
      生前經營裕興鐵工廠並管理帳目，斯時上訴人戊○○已於
      工廠內幫忙，無勞保，亦未領薪水。該工廠乃被繼承人張
      茂松所有，為節稅始單獨以被上訴人辛○○之名義為登記
      。又被繼承人張茂松生病時，因由被上訴人張秀玉、上訴
      人乙○○照顧，故與渠等商量後立本件遺囑。惟被上訴人
      丙○○於確認遺囑他案中之陳述，與於本件原審所述，並
      不一致。
三、被上訴人於原審陳述部分
（一）被上訴人辛○○陳述略以：
  １、兩造之父務農，根本不會經營工廠，且當時家裡貧窮，無
      法拿錢出來做工廠，裕興鐵工廠都是被上訴人辛○○在負
      責經營，且父親喜歡掌權，若裕興鐵工廠是父親經營的，
      不可能登記被上訴人辛○○為負責人。被上訴人辛○○於
      國小畢業後，外出習藝學成返家設立裕興鐵工廠，廠房是
      被上訴人辛○○訂的，器具也是被上訴人辛○○去購買，
      對外接洽客戶接訂單、接洽事、帳務均由被上訴人辛○○
      負責，其他手足在工廠所作工作均甚簡易；裕興鐵工廠實
      係被上訴人辛○○個人出資承租廠房經營，父親並未投資
      ，故非父親之遺產，不得僅因被繼承人張茂松之遺囑片面
      記載即認定為遺產。且裕興鐵工廠因虧損早已停止營運，
      上訴人乙○○主張裕興鐵工廠92年6月間出售與酉相工業
      有限公司之固定資產及報廢資產合計1,991,600元，係屬
      裕興鐵工廠之資產，並非裕興鐵工廠之盈餘，且出售上開
      裕興鐵工廠之資產所得，亦已全部用以清償裕興鐵工廠之
      負債，尚有不足，依裕興鐵工廠於92年7月15日辦理清算
      結果為虧員474,303元，並無任何盈餘。另被上訴人辛○
      ○依律師建議先於92年4月23日登記為酉相工業有限公司
      ，由被上訴人辛○○之配偶陳虹羽擔任負責人，於同年8
      月29日更名為森煇實業有限公司，由被上訴人辛○○擔任
      公司負責人。
  ２、以前家裡貧窮，被上訴人辛○○亦因孝順，所以經營裕興
      鐵工廠所賺的錢均交予父親處理，經營鐵工廠賺的錢還幫
      弟弟創業，兄弟間開彰和染整公司，所需資金亦係由鐵工
      廠經營收入支應。上訴人乙○○提及拿裕興鐵工廠之客票
      與六姑媽以解決土地問題，被上訴人辛○○亦無意見。
  ３、父親生前未匯款至裕興鐵工廠，上訴人戊○○提出轉帳證
      明謂父親前於80年6月27日匯款3,282,000元與裕興鐵工廠
      ，提供資金周轉云云，並不實在。
（二）被上訴人丙○○陳述略以：
      對裕興鐵工廠是何人出資被上訴人丙○○無意見。至上訴
      人戊○○稱父親前於80年6月27日，匯款3,282,000元與裕
      興鐵工廠提供資金周轉乙節，父親不可能匯300多萬元與
      被上訴人辛○○，當時他們兄弟間有合開一家彰和染整公
      司，此筆300多萬元之匯款，跟開公司資金週轉有關係，
      不是要給裕興鐵工廠。被上訴人丙○○亦曾在裕興鐵工廠
      幫忙，小時家貧，有時候耕作自家的農地，有時外出工作
      ，有時回鐵工廠幫忙，未支領薪資。裕興鐵工廠的帳無特
      定人管理，有時候被上訴人辛○○回來說要繳票款，被上
      訴人辛○○回來就叫上訴人乙○○開取款條，取款條確實
      是上訴人乙○○開的。裕興鐵工廠存摺、帳簿都是放在家
      裡等語。
四、被上訴人於本院補充陳述部分
（一）被上訴人辛○○陳述略以：
  １、上訴人主張裕興鐵工廠係被繼承人張茂松出資開設，屬於
      遺產乙節，既經被上訴人辛○○否認，依民事訴訟法第27
      7條前段規定，自應由上訴人對此負舉證責任。被上訴人
      辛○○於原審89年度家訴字第5號確認遺囑事件言詞辯論
      時即已爭執裕興鐵工廠為其獨資買得經營，且系爭遺囑縱
      經判決確認為真正，然遺囑內容是否與事實相符係屬二事
      ；遺囑係片面訂立，則上訴人執遺囑內容作為裕興鐵工廠
      屬於遺產範圍之證明，自難採信。上訴人另稱被上訴人丙
      ○○於該案中陳述裕興鐵工廠是屬於遺產云云。惟被上訴
      人丙○○於該案中並無前開相關陳述，該案復未就遺囑之
      實質內容加以審酌，上訴人所述亦無可採。
  ２、被上訴人辛○○獨資設立經營裕興鐵工廠期間，縱有獲得
      其他兄弟姊妹之資助，或曾在裕興鐵工廠參與工作過，或
      彼等因體念家貧而均未支領薪資，被上訴人辛○○因敬重
      、孝順父親，而將裕興鐵工廠營運所得收入交由被繼承人
      張茂松統籌運用以掌理家庭經濟事務、家庭投資置產等節
      ，然仍承擔營運裕興鐵工廠之主要工作，被上訴人辛○○
      因自小家貧，年少即出外學習一技之長並獨資設立加工廠
      ，努力打拼之目的係為幫助家庭成員不要再讓外人瞧不起
      ，故均未計較錢財，並同意經營裕興鐵工廠之收入歸由父
      親處理，然無礙被上訴人辛○○自始至終均為裕興鐵工廠
      獨資經營負責人之事實，原判決因認裕興鐵工廠非屬兩造
      被繼承人張茂松之遺產，並無疑義。
  ３、兩造之被繼承人張茂松生前另自任董事長，經營彰和染整
      公司，由其子丁○○、己○○、辛○○、庚○○、戊○○
      等平均持股，丁○○亦另獨資經營西藥房等，均有分別負
      責人名義，可證裕興鐵工廠若果確係由兩造之被繼承人張
      茂松所出資設立者，自無不由其自任獨資負責人之理。又
      上訴人辯稱兩造被繼承人前於80年6月27日匯款3,282,000
      元予裕興鐵工廠提供資金周轉乙節，業經被上訴人辛○○
      否認在卷，查裕興鐵工廠早於63年間即已由被上訴人辛○
      ○獨資設立開始經營，縱依上訴人戊○○所稱該300多萬
      元係用以填補裕興鐵工廠之資金缺口，然充其量屬於借貸
      或贈與關係，無礙裕興鐵工廠係由被上訴人辛○○獨資經
      營之事實；另被上訴人丙○○就此之陳述已與上訴人戊○
      ○、庚○○辯詞互生齟齬，且被上訴人辛○○辯稱兄弟投
      資彰和染整公司之資金亦係由裕興鐵工廠營運所得挹注等
      語，經上訴人戊○○自認在卷，是兩造之被繼承人張茂松
      縱曾匯款3,282,00元入裕興鐵工廠帳戶，亦難逕予認定裕
      興鐵工廠因此即為遺產，原判決就此所為之認事用法並無
      違誤。
  ４、系爭遺囑第九條內容記載之分配方式，顯與同份遺囑內關
      於其他財產均載明由何人單獨繼承或共同繼承等有所不同
      ，蓋依本條記載觀之，立遺囑人就裕興鐵工廠，並未如分
      配其他財產方式將裕興鐵工廠指定由何人繼承，而係僅就
      裕興鐵工廠之全部收入扣除稅捐費用及必要費用後，其稅
      後盈餘由被上訴人辛○○、丙○○、上訴人乙○○、庚○
      ○及戊○○等5人共同平分，故依遺囑內容觀之，立遺囑
      人似仍肯認裕興鐵工廠乃被上訴人辛○○個人獨資經營之
      事業財產，且經營結果之盈虧亦應由被上訴人辛○○自負
      ，至被上訴人丙○○、上訴人乙○○、庚○○及戊○○並
      無須承擔裕興鐵工廠之虧損，而遺囑內容之所以記載如有
      稅後盈餘始由被上訴人丙○○、上訴人乙○○、庚○○及
      戊○○等人共同平分，應係基於被上訴人辛○○過往均以
      經營裕興鐵工廠之收入所得來照顧家庭兄姊之緣故，核與
      被上訴人辛○○所稱情節相符，因此，依遺囑記載內容加
      以研酌，亦無法證明裕興鐵工廠為兩造被繼承人所留遺產
      ，且兩造被繼承人亦無有將裕興鐵工廠指定由被上訴人辛
      ○○、丙○○、上訴人乙○○、庚○○及戊○○等人共同
      繼承之意思。
  ５、被上訴人辛○○為43年生，因家境清苦，於南興國小畢業
      之後，即未再繼續就學，先到車床工廠擔任技術員，學習
      車床技術，工作1年後，再到義得興鐵工廠擔任技術員，
      負責車床及機器組裝，經過3年後，又擔任塑膠射出機器
      之技術人員1年，上訴人因已在外工作達5、6年之久，62
      年間即月領3,000元，有所積蓄，且專業技能充足，始於
      63年間自行開業，以自有資金在外租屋設立裕興鐵工廠，
      並找機器來自行組立，小本經營沖床加工，除營運約1年
      後去服役45天的補充兵外，其餘心力均完全投入裕興鐵工
      廠之經營，始日漸步上軌道。可證上訴人上開所辯顯不足
      採。
（二）被上訴人丙○○陳述略以：
      於工廠工作時，大家雖未支領薪水，然有需要之際，都有
      支領款項。而於原法院確認遺囑真正與否之案件中，被上
      訴人丙○○從未主張裕興鐵工廠屬於被繼承人張茂松之遺
      產，亦未有分該鐵工廠部分遺產之意等語。
參、法院得心證理由
一、上訴人乙○○於原審起訴主張：兩造均為被繼承人張茂松之
    繼承人，被繼承人張茂松生前委由律師代筆立具如原判決附
    件所示遺囑，因繼承人間爭執遺囑之真正而訴請法院裁判確
    認，經原法院於89年9月5日以89年度家訴字第5號民事判決
    確認如原判決附件所示之遺囑為真正，並告確定；惟該判決
    迄今，繼承人間始終未能協同履行全部遺囑內容等情，業據
    上訴人乙○○提出上揭民事判決及遺囑等影本各1件附卷可
    憑，復為兩造所不爭執；並經本院依職權調閱前開民事案卷
    查明無誤，堪信為真實。
二、上訴人主張：被上訴人辛○○名下之「裕興鐵工廠」，實為
    兩造被繼承人張茂松所投資之事業；被上訴人辛○○於92年
    6月間擅自將之出售與酉相工業有限公司，裕興鐵工廠之固
    定資產為988,950元、報廢資產為1,002,650元，合計為1,99
    1,600元。依遺囑第九條指示，應由被上訴人辛○○、丙○
    ○及上訴人乙○○、庚○○、戊○○等5人平分，故每人應
    分得金額為398,320元。爰請求被上訴人辛○○應給付被上
    訴人丙○○及上訴人庚○○、戊○○、乙○○各398,320元
    等語。被上訴人辛○○則辯稱：裕興鐵工廠乃其個人之事業
    ，並非其父即被繼承人張茂松之遺產等語置辯。是本件上訴
    兩造爭執者厥為裕興鐵工廠究為被繼承人張茂松所投資之事
    業？抑或為被上訴人辛○○個人獨資之事業？查，
（一）裕興鐵工廠於63年5月為工廠登記，登記代表人為張家材
      （即被上訴人辛○○之原名），資本額3萬元，經營方式
      ：獨資，主要產品為五金加工；64年7月辦理營利事業登
      記證等情，固有上訴人乙○○提出之裕興鐵工廠經濟部工
      廠登記證、被上訴人辛○○提出裕興鐵工廠營利事業登記
      證足佐，並有彰化縣政府98年10月28日府建工字第098025
      9488號函暨裕興鐵工廠工廠開工申報書、臺灣省政府建設
      廳第一科63年3月25日建字第346 77號函、彰化縣政府工
      廠設立許可調查意見表、工廠設立申請書、切結書等影本
      在卷可考（原審卷第78頁、79至85頁）。惟查，我國民間
      常見家族事業之經營型態，不乏由家長出資並以家族中一
      員之名義為該事業登記之代表人。又工廠登記、營業登記
      等文書，屬行政程序上為便利工商管理所為之登記資料，
      相關機關於受理時，並未實質審核該事業產權之歸屬，若
      就該事業產權之歸屬有爭執時，尚難逕認該登記名義人即
      為真正之所有人。再者，以家族中一人為代表作營業登記
      之情形，因家族內部關係緊密，通常未留下書面協議等資
      料，經營時間復往往長達數十年，致舉證上有其困難。故
      應以該事業實際運作情形加以判斷，如家族成員長年於該
      事業協力經營、分工合作，吃、住均由該事業提供，且未
      如一般勞工按期支薪，事業財務並由家長統籌分配，應能
      判斷該家族事業為家長開辦之事業，而非登記名義人個人
      所有之財產；反之，則否。
（二）上訴人乙○○陳述：「裕興鐵工廠雖由被上訴人辛○○擔
      任負責人，但工廠最初設址是父親出錢租地，工廠資金、
      帳務亦由父親處理，家中兄弟姐妹均曾在裕興鐵工廠工作
      過，並未支領薪水，所賺的錢均交由父母管理。」「裕興
      鐵工廠存摺有１本，戶名是被上訴人辛○○之舊名張家材
      ，該存摺、印鑑是由父親保管，上訴人乙○○寫存款條、
      取款條及支票代收。因為父親年紀大了，手寫不順，上訴
      人乙○○也在家，所以就叫上訴人乙○○寫。大概從74年
      到85年都是上訴人乙○○寫，父親80年車禍受傷，換被上
      訴人丙○○跑銀行。85年以後存款條、取款條、支票代收
      都是被上訴人辛○○自己拿去寫。以前都是被上訴人丙○
      ○拿給上訴人乙○○，上訴人乙○○就寫存款條、取款條
      、支票代收」「廠商的應收帳款都是廠商寄過來，被上訴
      人辛○○收到後，就拿給父親。要付錢給廠商時，就是被
      上訴人辛○○開票，由父親繳錢。」「被上訴人辛○○負
      責對外與客戶接洽、出貨；上訴人戊○○主要作廠內加工
      工作。」「被上訴人辛○○82年結婚後，父親考慮被上訴
      人辛○○已經成家，給付被上訴人辛○○、上訴人戊○○
      每月2萬元之零用金，給付上訴人乙○○及被上訴人丙○
      ○各6,000元，但上訴人戊○○都沒有支領，後來上訴人
      乙○○跟被上訴人丙○○商量，從裕興鐵工廠的帳戶裡面
      撥了一筆錢給上訴人戊○○。家人投入裕興鐵工廠最多人
      力的是被上訴人辛○○與上訴人戊○○」等語；上訴人庚
      ○○陳述：「裕興鐵工廠確係兩造父親之家業，最初由父
      親出資購買半成品之機器，由被上訴人辛○○幫忙組合製
      作小五金，剛開始裕興鐵工廠只有上訴人庚○○1人在工
      作，隨後被上訴人辛○○亦返回共同工作，至66年間上訴
      人庚○○服役後，工廠即全部交由被上訴人辛○○掌理；
      工廠經營漸有起色後，兄弟姐妹陸續至鐵工廠工作，但均
      未支領薪水，工廠盈餘所得均交予父親。」等語；上訴人
      戊○○陳述：「裕興鐵工廠確係兩造之父張茂松生前所經
      營，兄弟均有參與工廠工作，原先係由上訴人庚○○、被
      上訴人辛○○經管，上訴人戊○○於課餘亦前往幫忙工作
      ，待國中畢業即參與全職工作，承作廠內貨品加工及按被
      上訴人辛○○指定出貨日期將貨品整理好；裕興鐵工廠確
      屬父親之遺產」等語；被上訴人丙○○陳述：「曾在裕興
      鐵工廠幫忙，小時家貧，有時候耕作自家的農地，有時外
      出工作，有時回鐵工廠幫忙，未支領薪資。裕興鐵工廠的
      帳無特定人管理，有時候被上訴人辛○○回來說要繳票款
      ，就叫上訴人乙○○開取款條，取款條確實是上訴人乙○
      ○開的。裕興鐵工廠存摺、帳簿都是放在家裡」等語。是
      依上訴人乙○○、庚○○、戊○○及被上訴人丙○○之陳
      述可知，兩造手足中，上訴人乙○○、庚○○、戊○○及
      被上訴人辛○○、丙○○等五人均曾在裕興鐵工廠參與工
      作，僅工作期間久暫及所任職務有別，其中以被上訴人辛
      ○○、上訴人戊○○投入工作期間最長；雖由被上訴人辛
      ○○承擔營運裕興鐵工廠之主要工作，惟彼等均未支領薪
      資，裕興鐵工廠營運所得收入均交由兩造之父即被繼承人
      張茂松統籌運用；被上訴人辛○○並未經管裕興鐵工廠之
      財務；此與我國民間常見家族事業之經營型態相似。而兩
      造被繼承人張茂松於87年1月22日預立之遺囑第9條載明：
      「至於裕興鐵工廠係由本人於民國六十四年投資，目前雖
      登記為張家材名下，實際為本件所投資之事業，是上開工
      廠之全部收入扣除稅捐費用及必要費用後，其稅後盈餘應
      由張家材、丙○○、乙○○、庚○○及戊○○等五人共同
      平分。」等語，亦與裕興鐵工廠實際運作情形相符。此外
      ，被上訴人辛○○並未舉證證明，裕興鐵工廠確由其獨資
      設立。是上訴人主張：裕興鐵工廠實為兩造被繼承人張茂
      松所投資之事業；堪信為真實。被上訴人辛○○抗辯：裕
      興鐵工廠為其獨資之個人事業云云，不足採信。
三、依兩造被繼承人張茂松於87年1月22日預立之遺囑第9條固記
    載：「…上開工廠之全部收入扣除稅捐費用及必要費用後，
    其稅後盈餘應由張家材、丙○○、乙○○、庚○○及戊○○
    等五人共同平分。」等語。惟查，裕興鐵工廠於92年6月間
    出售與酉相工業有限公司之固定資產為988,950元及報廢資
    產1,002,650元，合計為1,991,600元等情，此有上訴人乙○
    ○所提出之統一發票15紙及裕興鐵工廠出售報廢資產明細表
    2紙附卷可參（見原審卷第42至48頁）；復為被上訴人辛○
    ○所自承（見原審卷第97頁、136頁）。另據依被上訴人辛
    ○○於原審98年10月27日具狀陳報：「裕興鐵工廠係陳報人
    （即被上訴人辛○○）於63年5月間以出資3萬元向經濟部申
    請工廠登記，並於64年7月23日向彰化縣政府辦理營利事業
    登記證，直至92年4月23日改為公司組織，名稱酉相工業有
    限公司，負責人陳虹羽為陳報人之配偶，92年8月29日負責
    人變更為張峪睿（即陳報人初次改名）；96年3月28日申請
    公司名稱變更、股東更名，即原公司：酉相工業有限公司，
    新公司名稱：森煇實業有限公司，負責人仍為陳報人辛○○
    （陳報人第二次改名）至今未曾變更。自63年5月間設立裕
    興鐵工廠至現在業經35年之久，均陳報人繼續經營，未曾中
    斷，足證裕興鐵工廠為陳報人所出資設立並經營」等語，並
    有其提出之酉相工業有限公司營利事業登記證、經濟部函准
    公司名稱變更事項函及森煇實業有限公司公司營利事業登記
    證等件可參（見原審卷第76至78頁）。足認，被上訴人辛○
    ○將裕興鐵工廠出售與酉相工業有限公司，顯係為規避其依
    系爭遺囑第9條，應將裕興鐵工廠稅後盈餘由張家材、丙○
    ○、乙○○、庚○○及戊○○等五人共同平分之義務。被上
    訴人辛○○抗辯：出售裕興鐵工之資產所得，已全部用以清
    償裕興鐵工廠之負債，尚有不足，依裕興鐵工廠於92年7月
    15日辦理清算結果為虧損474,303元，並無任何盈餘云云，
    自無足採。是裕興鐵工廠既經被上訴人辛○○出售而停止營
    業，依被繼承人張茂松立系爭遺囑第9條之真意，被上訴人
    辛○○仍應就出售裕興鐵工廠資產之所得合計1,991,600元
    ，由張家材、丙○○、乙○○、庚○○及戊○○等五人共同
    平分。則上訴人請求被上訴人辛○○應給付被上訴人丙○○
    及上訴人庚○○、戊○○、乙○○各398,320元，即屬有據
    。
四、綜上所述，上訴人主張：裕興鐵工廠實為兩造被繼承人張茂
    松所投資之事業；堪信為真實。被上訴人辛○○抗辯：裕興
    鐵工廠為其獨資之個人事業云云，不足採信。上訴人本於系
    爭遺囑第9條規定，請求被上訴人辛○○應給付被上訴人丙
    ○○及上訴人庚○○、戊○○、乙○○各398,320元，為有
    理由，應予准許。原審就上開應准許部分，為上訴人敗訴之
    判決，尚有未洽，上訴意旨求予廢棄改判，為有理由，爰由
    本院予以廢棄改判如主文第二項所示。
五、本件事證已臻明確，兩造其餘陳述與舉證，經審酌後，認於
    判決結果不生影響，無予逐一論述之必要，附此敘明。
六、據上論結，本件上訴為有理由，依民事訴訟法第450條、第7
    8條，判決如主文。
中    華    民    國    99    年    10    月    12    日
                民事第二庭    審判長法  官  邱森樟
                                    法  官  蔡秉宸
                                    法  官  翁芳靜
以上正本係照原本作成。
被上訴人辛○○得上訴。
如對本判決上訴，須於收受判決送達後20日內向本院提出上訴書
狀，其未表明上訴理由者，應於提出上訴後20日內向本院提出上
訴理由書（須按他造人數附具繕本）。
上訴時應提出委任律師為訴訟代理人之委任狀。具有民事訴訟法
第466條之1第1項但書或第2項之情形為訴訟代理人者，另應附具
律師及格證書及釋明委任人與受任人有該條項所定關係之釋明文
書影本。如委任律師提起上訴者，應一併繳納上訴審裁判費。
                                    書記官  粘銘環
中    華    民    國    99    年    10    月    12    日
                                                      Ｓ

司法院資訊處製作；財團法人民間司法改革基金會備份。
